【裁判字號】    88,上,391
【裁判日期】    890131
【裁判案由】    撤銷贈與等
【裁判全文】
臺灣高等法院高雄分院民事判決      八十八年度上字第三九一號
      上  訴  人  台灣省合作金庫
      法定代理人  甲○○
      訴訟代理人  康裕成律師
                  洪幼珍律師
      被  上訴人  乙○○      .
                  丙○○      .
      共      同
      訴訟代理人  許清連律師
                  邱佩芳律師
      複  代理人  林鴻駿律師
右當事人間請求撤銷贈與事件，上訴人對於中華民國八十八年八月十二日臺灣高雄地
方法院八十八年訴字第六五二號第一審判決提起上訴，本院判決如左：
      主      文
原判決廢棄。
被上訴人乙○○與丙○○間就坐落高雄市○鎮區○○段三小段一一三三地號，建，面
積六三平方公尺土地，及其上第九０四建號即門牌號碼高雄市前鎮區○○○街四六三
號，總面積九０．六四平方公尺，二層樓房房屋之不動產贈與行為應予撤銷。
被上訴人丙○○就前項所示不動產於民國八十八年二月一日以贈與為原因而為之所有
權移轉登記應予塗銷。
第一、二審訴訟費用由被上訴人負擔。
      事      實
甲、上訴人方面：
  一、聲明：求為判決如主文。
  二、陳述略稱：除與原判決記載者相同，予以引用外，補稱：
    1.被上訴人乙○○已將南亞塑膠工業股份有限公司之股票變賣一空，該公司八十
      八年十月卅日覆函亦稱該公司股東名簿記載乙○○所持有之股份為零股。
    2.又百樂食品廠於八十七年之財產目錄尚有機器及車輛價值四百餘萬元，然其機
      器已於八十六年向國產租賃股份有限公司辦理融資性租賃，所有權人已非百樂
      食品廠，有國產租賃股份有限公司八十八年十二月廿三日函可證，而高雄區監
      理站亦函覆百樂食品廠名下僅餘一台車牌號碼Ｄ二－四七八六之小貨車，且為
      附條件買賣方式交易，百樂食品廠對該車亦無所有權，故百樂食品廠已無任何
      資產，況該食品廠積欠銀行債務九百四十八萬八千元及國產租賃股份有限公司
      七百餘萬元，負債遠大於資產，其股份已無任何價值。
    3.被上訴人乙○○擁有圓周企業股份有限公司之股份為三十五萬元，然該公司為
      被上訴人乙○○之兄孫萬峰開設，目前該公司已經票據交換所拒絕往來，且積
      欠銀行四百餘萬元債務，已負債累累，股份亦無價值。
    4.查訴外人百樂食品廠於八十八年一月七日後即未再向上訴人繳納借款利息，其
      向國產租賃股份有限公司貸款亦自八十八年一月二十六日起停止償還分期款，
      而被上訴人乙○○隨即於八十八年二月一日將系爭不動產無償贈與被上訴人丙
      ○○，而其目前已無任何財產，足見被上訴人間所為之無償行為已損及上訴人
      之債權，上訴人訴請撤銷被上訴人間之贈與行為應有理由。
  三、證據：援用在原審提出之證據外，補提：企業逾期及呆帳清單、合夥契約書、
      工廠登記證影本、授信約定書、連帶保證書、股份有限公司變更登記事項卡等
      各一件（均影本）為證。
乙、被上訴人方面：
  一、聲明：求為判決上訴駁回。
  二、陳述略稱：與原判決記載者相同，茲引用之。
  三、證據：援用在原審提出之證據。
      理      由
一、本件上訴人主張：訴外人百樂食品廠之負責人孫萬峰於八十七年十月七日邀同被
    上訴人乙○○為連帶保證人向伊借款一百萬元，並簽發本票及授信約定書、連帶
    保證書交予伊收執，約定借款期限至八十八年十月七日止，按月繳納利息，詎借
    款人自八十八年一月七日起即未再繳納利息，依約定全部債務視為到期，詎被上
    訴人乙○○為逃避債務責任，意圖脫產，故意於八十八年二月一日將其所有之系
    爭房地贈與其配偶即被上訴人丙○○，顯有逃避債務之嫌，爰依民法第二百四十
    四條第一項之規定，聲請撤銷被上訴人間就系爭房地之債權及物權贈與行為，並
    塗銷系爭房地之所有權移轉登記等語。
二、被上訴人則以；被上訴人乙○○並未與訴外人百樂食品廠負責人孫萬峰共同向上
    訴人借款一百萬元，上訴人提出之借款憑證即本票之姓名並非被上訴人所簽寫，
    印文亦非被上訴人乙○○所有之印章所加蓋，況系爭房地為被上訴人乙○○、丙
    ○○夫婦合力奮鬥所共同購買，雖登記為被上訴人乙○○名義所有，惟被上訴人
    乙○○於八十八年二月一日為表達對被告丙○○一生之辛勞，始以贈與方式移轉
    登記為丙○○所有，並非逃避債務而通謀虛偽所為贈與行為，且債務人百樂食品
    廠及其他共同發票人孫萬峰、陳國榮之經濟能力尚稱雄厚，並未因被上訴人間之
    贈與行為而損害其債權，上訴人遽予請求撤銷被上訴人乙○○、丙○○間之贈與
    行為為無理由等語，資為抗辯。
三、查上訴人主張被上訴人乙○○為訴外人百樂食品廠連帶保證人，共同簽發本票一
    張，向其借款新台幣一百萬元，屆期未償，上訴人對被上訴人乙○○有一百萬元
    之債權之事實，業據其提出授信約定書及本票各一件、逾期及呆帳清單一件足證
    ，被上訴人乙○○固辯稱上開授信約定書，及本票均非其簽名蓋章，伊並未共同
    簽發系爭本票云云，然查上開授信約定書之乙○○簽名字跡與庭寫乙○○簽名字
    跡相符，而本票上之乙○○印文與授信約定書、連帶保證書上乙○○印文相符等
    情，有內政部警政署刑事警察局鑑驗通知書二件足稽（附原審卷第三十七、七十
    四頁），是上開授信約定書、乙○○之簽名，係乙○○本人親自簽名，堪以認定
    ，而本票上之印文與授信約定書上之印文，亦屬相同，自屬真正，被上訴人乙○
    ○辯稱本票上之印文係他人盜蓋一節，並未舉證以實其說，空言抗辯，難遽予
    採信，準此以觀，上開授信約定書、本票均屬真正，灼然甚明，上訴人據此主張
    被上訴人百樂食品廠之連帶保證人，共同簽發系爭本票向其借貸一百萬元未償，
    其對乙○○有一百萬元之本票債權存在一節，自堪採信。
四、按債務人所為無償行為，有害及債權者，債權人得聲請法院撤銷之，民法第二百
    四十四條第一項定有明文。查乙○○於八十七年十月七日簽發前開本票，應負本
    票發票人之票據責任，又於七十七年六月二十九日立具連帶保證書，保證百樂食
    品廠於現在及未來一切債務以一百萬元為限負連帶保證責任，是乙○○對百樂食
    品廠於八十七年十月七日之借款債務，亦應負連帶清償責任。準此，上訴人對乙
    ○○有一百萬元之債權存在至臻明確。茲被上訴人於八十八年一月二十六日以「
    夫妻贈與」為原因，將系爭房地，移轉所有權與丙○○，有土地登記謄本可按（
    附原審卷第十頁），且為被上訴人所不爭執。是上訴人據此主張被上訴人所為贈
    與之無償行為，害及其債權，自堪採信。
五、被上訴人抗辯伊除系爭房地不動產外，尚投資南亞塑膠公司、百樂食品廠及圓周
    企業股份有限公司，其資產已逾四百二十萬元一節，經查：(1)被上訴人乙○○已
    將南亞塑膠工業股份有限公司之股票變賣一空，該公司八十八年十月卅日覆函亦
    稱該公司股東名簿記載乙○○所持有之股份為零股，有南亞公司覆函可按。(2)百
    樂食品廠於八十七年之財產目錄尚有機器及車輛價值四百餘萬元，然其機器已於
    八十六年向國產租賃股份有限公司辦理融資性租賃，所有權人已非百樂食品廠，
    有國產租賃股份有限公司八十八年十二月廿三日函可證，而高雄區監理站亦函覆
    百樂食品廠名下僅餘一台車牌號碼Ｄ二－四七八六之小貨車，且為附條件買賣方
    式交易，百樂食品廠對該車亦無所有權，故百樂食品廠已無任何資產，況該食品
    廠積欠銀行債務九百四十八萬八千元及國產租賃股份有限公司七百餘萬元，負債
    遠大於資產，其股份已無任何價值。(3)被上訴人乙○○擁有圓周企業股份有限公
    司之股份為三十五萬元，然該公司為被上訴人乙○○之兄孫萬峰開設，目前該公
    司已經票據交換所拒絕往來，且積欠銀行四百餘萬元債務，已負債累累，股份亦
    無價值，有公司登記影本一件、支票存款戶票據開戶查詢申請書一件、企業逾期
    催收及呆帳清單一件足稽，依上開說明，被上訴人已無資產足供清償系爭債務，
    而被上訴人亦未舉證證明尚有其他資產，是上訴人主張被上訴人乙○○，已無資
    產足供清償系爭債務，堪以採信。
六、按債權人之債權，因債務人之行為，致有履行不能或困難之情形，即應認為有損
    害於債權人之權利（最高法院四十五年度台上字第一三一六號著有判例），查訴
    外人百樂食品廠於八十八年一月七日後即未再向上訴人繳納借款利息，其向國產
    租賃股份有限公司貸款亦自八十八年一月二十六日起停止償還分期款，而被上訴
    人乙○○隨即於八十八年二月一日將系爭不動產無償贈與被上訴人丙○○，而其
    目前已無任何財產，足見被上訴人間所為之無償行為已損及上訴人之債權，上訴
    人訴請撤銷被上訴人間之贈與行為應有理由。
七、又債權人行使民法第二百四十四條之撤銷權，同時訴請撤銷債務人所為債之行為
    及物權行為，如果不動產物權契約業經辦理登記，則參照土地登記規則第一百三
    十一條規定之法意，債權人應訴請登記名義人塗銷登記。本件被上訴人乙○○所
    為之贈與行為，將系爭建物所有權移轉予其妻丙○○，已如前述。從而，上訴人
    依前揭規定，請求被上訴人丙○○應將系爭建物，以高雄市政府地政處前鎮地政
    事務所於八十八年一月二十六日以贈與為原因之所有權移轉登記予以塗銷，即屬
    正當，應併予准許，又塗銷上開不動產所有權移轉登記後，該所有權即當然恢復
    為原所有人乙○○所有，毋庸再移轉登記為乙○○所有，併予明。
八、綜上所述，被上訴人並無資力足供清償系爭連帶債務一百萬元，已如前開說明，
    是上訴人據此訴請撤銷其所為贈與行為，並塗銷所有權移轉登記，依法並無不合
    。原審未予詳查，判決上訴人敗訴，自有未洽，上訴論旨，指摘原判決不當，求
    為廢棄，自屬有理由，應予廢棄改判如主文所示。
九、結論：本件上訴為有理由，依民事訴訟法第四百五十條、第七十八條、第八十五
    條第一項前段判決如主文。
中      華      民      國    八十九    年      一      月    三十一    日
                                      臺灣高等法院高雄分院民事第四庭
~B1審判長法官  王錦村
~B2法      官  許明進
~B3法      官  江幸垠
右為正本係照原本作成。
如對本判決上訴，須於判決送達後二十日內向本院提出上訴狀，其未表明上訴理由者
，應於上訴後二十日內向本院提出上訴理由書。
中      華      民      國    八十九    年      二      月      一      日
~B法院書記官  張雲義
                                                                        Ｂ


司法院資訊處製作；財團法人民間司法改革基金會備份。
